【裁判字號】    94,上訴,1631
【裁判日期】    950120
【裁判案由】    偽證
【裁判全文】
臺灣高等法院高雄分院刑事判決        94年度上訴字第1631號
上  訴  人  臺灣屏東地方法院檢察署檢察官
被      告  乙○○
選任辯護人  許銘春律師
            張文雪律師
上列上訴人因被告偽證案件，不服臺灣屏東地方法院93年度訴字
第891 號中華民國94年8 月18日第一審判決（起訴案號：臺灣屏
東地方法院檢察署92年度偵字第6022號），提起上訴，本院判決
如下：
    主  文
上訴駁回。
    理  由
一、公訴意旨略以：(一)、被告乙○○係盧念務之子，因盧念務於
    民國85年間向臺灣屏東地方法院檢察署提出告訴，指稱：「
    余榮二意圖為自己不法之所有，於83年7 月間某日，侵入屏
    東縣獅子鄉○路段26號之1 盧念務所有之農舍內，竊取盧念
    務所有坐落屏東縣獅子鄉○路段11號土地所有權狀、印鑑證
    明、戶籍謄本及身分證等文件，得手後交由代書林政三、甲
    ○○向李祈福辦理抵押借款，余榮二並偽造盧念務之署押及
    印文，開立同意書、借據及面額新臺幣（下同）200 萬元之
    本票1 紙，因認余榮二涉有竊盜、偽造有價證券及偽造署押
    等罪嫌」等語，經臺灣屏東地方法院檢察署檢察官以85年度
    偵字第52號提起公訴；惟該案於本院91年度上更(一)字第227
    號偽造有價證券等案審理中，因發現余榮二以盧念務上開丹
    路段11號土地設定抵押，及使用盧念務之印鑑證明共有4 次
    ，盧念務稱「該4 次設定抵押權均未經伊同意，伊也不知情
    ，伊申請之印鑑證明分別是要辦理土地過戶及二子盧慶雄之
    長女盧怡君生育眷屬補助等用途」云云，然各該印鑑證明申
    請後，不數日即用以設定抵押權，實不可能一連數次遭余榮
    二偷印鑑證明設定抵押而均未發覺，及證人即屏東縣獅子鄉
    戶政事務所戶籍員尤仕明（盧念務之小叔）於本院審理中亦
    證稱：「83年7 月18日所申請之戶籍謄本及印鑑證明，雖由
    盧念務本人所申請，惟係余榮二開車載盧念務一同前來，且
    申請多達4 份」等語，證據顯示對盧念務極為不利，盧念務
    乃再佯稱：「83年7 月18日係伊自己去辦的，辦好後放在農
    舍中自己皮包內，被余榮二偷走，之所以會申請戶籍謄本及
    印鑑證明4 份，乃因為有人要向伊買地蓋小木屋，還有小孩
    要用的；就關於83年間設定100 萬元、200 萬元抵押權之印
    鑑證明部分，則是要辦土地過戶之用」云云以為掩飾。(二)詎
    被告乙○○竟為附合盧念務上開印鑑證明是要辦土地過戶用
    之說詞，於92年5 月28日在本院91年度上更(一)字第227 號偽
    造有價證券等案審理中，具結後就案情之重要事項偽證稱：
    「（告訴人代理人問：83年間，是否你母親盧念務要分割土
    地賣給尤林秀美、尤妹花，因為你反對，所以沒有出售？）
    是的」、「（法官問：是83年幾月的事情？）那時伊從馬祖
    調回后里當兵，那時伊在后里當兵」、「（法官問：你當時
    服役的部隊？）陸軍234 師，在后里馬場，就是后里火車站
    那裡」、「（法官問：你是如何知道你母親要賣土地給尤林
    秀美、尤妹花？）伊是休假回去，聽到這個消息」等語，謊
    稱有土地買賣一事。因認被告乙○○涉有偽證罪嫌云云。
二、按犯罪事實應依證據認定之，無證據不得認定犯罪事實，刑
    事訴訟法第154 條第2 項定有明文。又刑法第168 條規定證
    人依法作證時，必須對於案情有重要關係之事項，為虛偽之
    陳述，始負偽證罪之責，所謂於案情有重要關係之事項，係
    指該事項之有無，足以影響於裁判之結果者而言，如非於案
    情有重要關係之事項，故意為虛偽之陳述，固與該條規定不
    合，即對於案情有重要關係之事項所述不實，而非出於故意
    者，仍難以偽證罪論（最高法院29年上字第2341號、30年上
    字第2032號、71年臺上字第8127號判例參照）。
三、公訴人認被告乙○○涉有偽證罪嫌，係以：(一)余榮二之證述
    ；(二)本院91年度上更(一)字第227 號偽造有價證券等案92年5
    月28日調查筆錄；(三)屏東縣後備司令部92年7 月16日嵐信字
    第0920003801號函送之乙○○退伍令為其論據。惟訊據被告
    乙○○堅決否認有偽證犯行，辯稱：「伊母親與尤林秀美等
    人確實有談到土地買賣的事，伊有反對，只是時間上有誤記
    ，伊沒有偽證」等語。
四、經查：
  (一)被告乙○○係於79年2 月1 日入伍服役，至82年8 月3 日退
    伍，有屏東縣後備司令部92年7 月16日嵐信字第0920003801
    號函附之乙○○退伍令在卷可憑（見本院卷第69、70頁）；
    且被告乙○○於92年5 月28日本院91年度上更(一)字第227 號
    偽造有價證券等案中之證述：「（告訴人代理人問：83 年
    間，是否你母親盧念務要分割土地賣給尤林秀美、尤妹花，
    因為你反對，所以沒有出售？）是的」、「（法官問：是83
    年幾月的事情？）那時伊從馬祖調回后里當兵，那時伊在后
    里當兵」、「（法官問：你當時服役的部隊？）陸軍234 師
    ，在后里馬場，就是后里火車站那裡」、「（法官問：你是
    如何知道你母親要賣土地給尤林秀美、尤妹花？）伊是休假
    回去，聽到這個消息」等語，亦有該案審理筆錄在卷可憑（
    見本院卷第38、39頁）；惟在告訴代理人設定以「83年」為
    買賣土地之時間點來發問後，該案承審法官亦接續以「83年
    幾月的事情」為題再行訊問，然被告乙○○卻答稱：「那時
    伊從馬祖調回后里當兵，那時伊在后里當兵」等語，而以一
    般人對事件之記憶，將會比單純之年月日記憶更為深刻，則
    在上開問題設計均以「83年」為準據，被告乙○○卻以服役
    期間之事件日期為答覆，衡情，被告若意在附合盧念務於83
    年間土地買賣或設定抵押權之事之說詞，又何需以服役期間
    之時間來回答。
  (二)有關土地買賣協談過程一節，業據證人即被告之嬸嬸尤林秀
    美、尤妹花於原審分別證稱：「伊先生與盧念務的先生是兄
    弟，伊曾與盧念務談過土地買賣的事，伊不知道地號，地是
    在伊住的村莊下面，當時乙○○還在當兵，後來盧念務的兒
    子（指乙○○）退伍後說不賣；從開始談買賣到說不賣，期
    間隔很久，是盧念務的兒子退伍後才說不賣」（見原審卷(二)
    第200 、202 頁）、「當時談土地買賣的時間，是在乙○○
    還在當兵的時候，價錢部分，當時盧念務是說等小孩回來後
    再談」（見原審卷(二)第204 、206 頁）等語在卷，恰與被告
    乙○○上開於92年5 月28日在本院證述時間相符；且衡情，
    土地買賣之商談，並非短時間可完成，而於家中有男子服役
    或因故外出，有關土地買賣等重大事項，須待離家之男子返
    家後再行商議，亦與事理無違；並對照上開被告於82年8 月
    3 日退伍之日期，與83年已極為接近，應認證人尤林秀美、
    尤妹花上開證述可信。是被告乙○○上開於92年5 月28日本
    院91年度上更(一)字第227 號偽造有價證券等案中之證述，自
    難認有何故意為不實證述之處。
  (三)盧念務告訴余榮二涉有竊盜、偽造有價證券、偽造署押等罪
    嫌一案，雖經最高法院於94年4 月14日以94年度臺上字第18
    38號駁回上訴確定（即無罪確定），有該案刑事判決在卷可
    憑（見本院卷第65至67頁）。惟被告乙○○上開於92年5 月
    28日本院91年度上更(一)字第227 號偽造有價證券案之證述，
    僅就「盧念務是否曾有土地出售之舉」之此一事項為證述，
    與余榮二是否有竊取盧念務所稱之印鑑證明書之犯行無關，
    自非屬就余榮二所涉上開刑事案件之案情有重要關係事項為
    證述，被告上開證述內容，並不足以影響該案裁判之結果。
    從而揆諸首揭判例意旨，被告乙○○之具結作證行為，自與
    偽證罪之構成要件不合。
  (四)是綜上所述，被告乙○○上開於92年5 月28日本院91年度上
    更(一)字第227 號偽造有價證券案中之證述內容，既難認有何
    故意為不實證述之處，復非屬余榮二所涉上開刑事案件之案
    情有重要關係事項，自難認被告乙○○有公訴人所指偽證犯
    行。此外，復查無其他積極證據足資證明被告乙○○有偽證
    犯行，其犯罪自屬不能證明。
五、原審認被告乙○○被訴偽證罪嫌，犯罪不能證明，而為無罪
    之諭知，經核於法並無不合。檢察官仍執陳詞，提起上訴指
    摘原判決不當，為無理由，應予駁回。
六、適用法律：刑事訴訟法第368 條。
本案經檢察官姜麗儒到庭執行職務。
中    華    民    國    95    年    1     月    20    日
                  刑事第七庭    審判長法  官  莊飛宗
                                      法  官  黃憲文
                                      法  官  曾逸誠
以上正本證明與原本無異。
如不服本判決應於收受本判決後10日內向本院提出上訴書狀，其
未敘述上訴理由者，並得於提起上訴後10日內向本院補提理由書
狀（均須按他造當事人之人數附繕本）「切勿逕送上級法院」。
中    華    民    國    95    年    1     月    20    日
                                      書記官  黃富美


司法院資訊處製作；財團法人民間司法改革基金會備份。
